【裁判字號】    98,訴,1351
【裁判日期】    981105
【裁判案由】    考試
【裁判全文】
臺北高等行政法院判決
                                      98年度訴字第1351號
                                    98年10月22日辯論終結
原      告  甲○○
被      告  考選部
代  表  人  乙○○（部長）
訴訟代理人  丁○○
            戊○○
            丙  ○
上列當事人間考試事件，原告不服考試院中華民國98年6 月4 日
98考台訴決字第093 號訴願決定，提起行政訴訟，本院判決如下
：
    主      文
原告之訴駁回。
訴訟費用由原告負擔。
    事實及理由
一、事實概要：
    原告於民國（下同）97年11月間向被告繳驗美國舊金山美洲
    中醫學院（American College of Traditional Chinese Me
    dicine）碩士學位證書、歷年成績單及在美國執業之相關證
    明文件，報考98年第1 次專門職業及技術人員高等考試中醫
    師考試（下稱98年第1 次中醫師高考），案經被告於97年12
    月19日召開中醫師考試審議委員會第16次會議審查結果，以
    其修業期限、修習課程均與國內同級同類學校（大學中醫學
    系）規定不相當，其應考資格核與專門職業及技術人員高等
    考試中醫師考試規則（下稱中醫師高考規則）第5 條第1 項
    第1 款規定不符，應予退件。被告爰於98年1 月16日以選專
    字第0983300019號函（下稱原處分）復原告。原告不服，提
    起訴願，遭決定駁回，遂以業已考試完竣，提起本件確認訴
    訟。
二、本件原告主張略以：
    (一)依司法院釋字第546 號解釋意旨，本次考試雖已辦理完畢
      ，但人民應考之權為憲法所保障，且性質得反覆行使，該
      項考試制度復仍存在，訴訟結果對原告參與另次考試仍具
      實益；又被告以原告「應考資格與規定不符，應予退件」
      而使原告無從報考，遑論應考，原處分顯屬違法，應予確
      認違法。
    (二)關於修業期限、修習課程是否與國內同級同類學校規定相
      當，屬不確定法律概念，行政機關有判斷餘地，自有裁量
      權，被告應就其行使裁量權時所考量之事實與觀點於處分
      書中說明，惟本件究為如何不相當，原處分未有隻字片語
      ，有違行政程序法第96條第1 項第2 款規定。
    (三)依教育部95年10月2 日訂定發布之大學辦理國外學歷採認
      辦法（下稱學歷採認辦法）第8 、9 條規定，可知欲判斷
      學歷採認辦法第8 條第2 款所定修業年限、修習課程應與
      國內同級同類學校規定相當，同辦法第9 條定有明文，原
      處分故意漏引第9 條規定，任意決定第8 條第2 款所稱「
      修業期限、修習課程，應與國內同級同類學校規定相當」
      ，嗣據以認定原告不具應考資格，實屬謬誤。
    (四)原告就讀之美國舊金山美洲中醫學院為學歷採認辦法第8
      條第1 款之「列入參考名冊」學校，該校規定修業期限至
      少4 年，且僅設有碩士班及臨床博士班，依學歷採認辦法
      第9 條第2 項規定，原告學歷確與國內同級同類學校相當
      。況美國學制並無如國內高中畢業直接就讀之大學制醫學
      院，此無論中、西醫皆然，原處分及訴願決定卻以學歷採
      認辦法第8 條第2 款之「修業期限、修習課程相當」直接
      解為「相同」，被告裁量權之行使有逾越權限、濫用權力
      之情形。
    (五)依醫師法第3 條第1 項、司法院釋字第547 號解釋，上開
      採認規定所謂之相當，應以其修業期限、修習課程，能與
      國內同級同類學校同具備專門之醫學知識與技能為衡量標
      準，而非拘泥形式，過份斤斤計較其修業期限、修習課程
      是否完全相同。查原告之學分成績單經比較與網路下載之
      中國醫學大學中醫學系之課程內容大同小異，該系雖需讀
      5 年，但其中1 年為西醫之見習，非中醫之核心實習課程
      ，扣除後，其修業期限已與原告學校完全相同，是原告之
      修業期限、修習課程自為相當。
    (六)原告在美國舊金山美洲中醫學院碩士班修習中醫課程畢業
      ，實習期滿取得碩士學位，參加美國中醫師（針灸師）考
      試及格，領有及格證書（執照），並在美國執業1 年多，
      因母病需人照料方返臺照料，且現今國內中醫不足，原告
      所求僅為應試中醫師之資格，被告應准予原告報考方屬合
      法。為此，提起本件訴訟，並聲明求為判決：確認被告98
      年1 月16日選專字第0983300019號函之行政處分違法。
三、被告辯以：
    (一)依醫師法第3 條第1 項、中醫師高考規則第5 條第1 項規
      定，可知有關專門職業及技術人員高等考試中醫師考試之
      應考資格，無論依醫師法及考試院所發布考試規則之規定
      ，均已明白列舉國內、外中醫學系畢業者得應本考試，至
      僅具研究所畢業之博、碩士資格者，不得應考，合先敘明
      。
    (二)又依專門職業及技術人員考試法（下稱專技人員考試法）
      施行細則第5 條第1 項、學歷採認辦法第8 條、考試院訂
      定之應考資格審查規則第2 條規定，被告為辦理專門職業
      及技術人員中醫師考試政策、法規、制度之諮詢、應考資
      格疑義案件、應考人減免應試科目案件之審議，依專門職
      業及技術人員考試審議委員會組織規程第2 條規定，設中
      醫師考試審議委員會。凡有關中醫師考試應考資格初審不
      合格或疑義案件均提報該委員會審議，審議結果經被告核
      定後，並依同規程第8 條第2 項之規定，報請考試院備查
      。被告對於持國外學歷報考專門職業及技術人員高等考試
      中醫師考試應考資格認定及審議事宜，係依上開各項規定
      辦理，過程審慎嚴謹。
    (三)查原告擬報考98年中醫師高考，繳有美國舊金山美洲中醫
      學院碩士學位證書、歷年成績單及在美國執業之相關證明
      文件等，依其學位證書及成績單所載係屬中醫碩士學位（
      Master of Science in Traditional Chinese Medicine
      ），修業年限自西元1997年春季至2000年冬季，約4 年，
      修習學分為210 學分。經初審結果應考資格有疑義，續提
      報97年12月19日被告中醫師考試審議委員會第16次會議審
      議，經決議因原告修業期限、修習課程均與國內同級同類
      學校（大學中醫學系）規定不相當，核與前開中醫師高考
      規則第5 條第1 項第1 款應考資格之規定不符，應予退件
      。被告爰於98年1 月16日函知原告退件之處分，並無違誤
      。
    (四)司法院釋字第547 號解釋略以，憲法第86條第2 款規定專
      門職業及技術人員執業資格，應經考試院依法考選銓定之
      ，醫師從事醫療行為，不僅涉及病患個人之權益，更影響
      國民健康之公共利益，自須具備專門之醫學知識與技能，
      其執業資格即應按前開規定取得；又醫師應如何考試，涉
      及醫學上之專門知識，醫師法已就應考資格等重要事項予
      以規定，其屬細節性與技術性事項，自得授權考試機關及
      業務主管機關發布命令為之補充。本案原告欲報考中醫師
      高等考試，揆諸上開解釋意旨，自須符合相關考試法規及
      應考資格審查規範，確定應考資格後始得應試。被告依據
      原告檢附證件，並依相關規定進行應考資格認定及審議，
      最後予以退件處分，俱係依法行政，要難謂有原告所指稱
      不符合目的性原則及比例原則之情事，與憲法保障人民應
      考試權之精神無違。另被告對於原告所作退件處分，業依
      行政程序法第96條第1 項規定各項予以載明，原告指稱該
      處分有違明確性原則云云，應屬誤解，原處分及訴願決定
      並無違誤等語，資為抗辯。並聲明求為判決駁回原告之訴
      。
四、本院之判斷：
    (一)按「具有下列資格之一者，得應中醫師考試：一公立或立
      案之私立大學、獨立學院或符合教育部採認規定之國外大
      學、獨立學院中醫學系畢業，並經實習期滿成績及格，領
      有畢業證書者。二本法修正施行前，經公立或立案之私立
      大學、獨立學院醫學系、科畢業，並修習中醫必要課程，
      得有證明文件，且經醫師考試及格，領有醫師證書者。三
      醫學系選中醫學系雙主修畢業，並經實習期滿成績及格，
      領有畢業證書，且經醫師考試及格，領有醫師證書者。」
      醫師法第3 條第1 項定有明文。又「中華民國國民具有下
      列資格之一者，得應本考試：一公立或立案之私立大學、
      獨立學院或符合教育部採認規定之國外大學、獨立學院中
      醫學系畢業，並經實習期滿成績及格，領有畢業證書者。
      二中華民國91年1 月17日前，經公立或立案之私立大學、
      獨立學院醫學系、科畢業，並修習中醫基礎理論（包括內
      經、難經、中國醫學導論、中國醫學史）7 學分、中醫診
      斷學4 學分、中藥藥物學六學分、中醫方劑學4 學分、中
      醫內科學（包括傷寒論、金匱要略、溫病學）13學分、針
      灸學5 學分，且任修習中醫眼科學、中醫傷科學、中醫婦
      科學、中醫兒科學、中醫外科學其中2 科各3 學分，合計
      在45學分以上，得有證明文件，且經醫師考試及格，領有
      醫師證書者。三醫學系選中醫學系雙主修畢業，並經實習
      期滿成績及格，領有畢業證書，且經醫師考試及格，領有
      醫師證書者。」為中醫師高考規則第5 條所明定；而考試
      院訂定發布之中醫師高考規則係經專技人員考試法第14條
      ：「專門職業技術人員高等考試、普通考試及初等考試之
      考試規則，由考選部報請考試院定之。前項考試規則應包
      括考試等級及其分類、分科之應考資格、應試科目。」所
      授權制訂，其授權明確，且未逾授權之內容與範圍，自可
      適用。是以，有關中醫師高考之應考資格，不論依醫師法
      或中醫師高考規則之規定，均明定以國內、外大學或獨立
      學院中醫學系畢業者，始具應考資格，至於研究所畢業之
      碩、博士，則不具應考資格。
    (二)次按「具有下列資格之一者，得應專門職業及技術人員考
      試：一公立或立案之私立專科以上學校或經教育部承認之
      國外專科以上學校相當科、系、所畢業者。……」專技人
      員考試法第9 條第1 項第1 款定有明文。又「本法第9 條
      第1項 第1 款所稱教育部承認之國外專科以上學校相當科
      、系、所畢業者，其學歷之採認，依教育部訂定發布之學
      歷採認辦法之規定。」為同法施行細則第9 條第1 項所明
      定。而教育部95年10月2 日訂定發布之學歷採認辦法第8
      條規定：「國外學歷符合下列各款規定者，始得認定：一
      畢（肄）業學校應為已列入參考名冊者。未列入參考名冊
      者，應為當地國政府權責機關或專業評鑑團體所認可。二
      修業期限、修習課程，應與國內同級同類學校規定相當。
      」另依考試院訂定之應考資格審查規則第2 條規定：「（
      第1 項）舉行各種考試時，辦理試務機關應依下列原則指
      派熟悉試務人員若干人為應考資格審查人（以下簡稱審查
      人），擔任該次考試應考資格之審查工作：一高等考試或
      相當高等考試之特種考試或公務人員簡任及薦任升官等考
      試由薦任第六職等以上人員擔任初審。……（第2 項）前
      項初審不合格或有疑義者，應由主辦考試單位或各該專門
      職業及技術人員考試審議委員會覆審，必要時主辦考試單
      位得商請有關專家協助之；……。」。
    (三)查本件原告持美國舊金山美洲中醫學院碩士學位證書、歷
      年成績單及在美國執業之相關證明文件，報考98年第1 次
      中醫師高考，經被告於97年12月19日召開中醫師考試審議
      委員會第16次會議審查結果，以其修業期限、修習課程均
      與國內同級同類學校（大學中醫學系）規定不相當，認其
      應考資格與中醫師高考規則第5 條第1 項第1 款規定不符
      ，予以退件等情，為兩造所不爭執，並有上開原告之碩士
      學位證書、歷年成績單、在美國執業相關證明文件及被告
      中醫師考試審議委員會第16次會議紀錄在卷可稽，堪認屬
      實。
    (四)原告就被告認定其修業期限、修習課程與國內同級同類學
      校（大學中醫學系）規定不相當，有所爭執，並為如上之
      主張，是以下爰就原告持外國學歷應中醫師考試之資格是
      否符合相關規定，審究如下：
      1.依原告所繳美國舊金山美洲中醫學院碩士學位證書之記
        載，原告係取得中醫碩士學位（Masterof Science in
        Traditional Chinese Medicine），並非中醫學系畢業
        之證明，此與前揭醫師法第3 條第1 項第1 款及中醫師
        高考規則第5 條第1 項第1 款明定以國內、外大學或獨
        立學院中醫學系畢業者始具應考資格之要件，已有不符
        。
      2.又依原告提出之歷年成績單（見本院卷第107 頁以下）
        所載，原告之修業期限係自西元1997年春季至2000年冬
        季，約4 年，修習學分則為210 學分。然我國同級同類
        學校中，中國醫藥大學中醫系單主修修業期限7 年、雙
        主修8 年、學士後中醫學系5 年；長庚大學中醫系修業
        期限8 年，且均須依據表定學程修業完畢，不得提早修
        業完成及畢業，有本院卷第103 至105 頁所附上開2 校
        中醫學系課程介紹及必選修科目表可參。可見原告所取
        得之美國舊金山美洲中醫學院碩士學位，其修業期限僅
        及國內大學部中醫系修業期限之一半，縱認與國內學士
        後中醫學系相近，亦有1 年之差距，自難認其修業期限
        與國內同級同類學校規定相當。
      3.再原告修習學分為210 學分，與中國醫藥大學中醫系至
        少應修287 學分、長庚大學中醫系必修372 學分始得畢
        業，分別相差67、162 學分，即令與中國醫藥大學學士
        後中醫學系應修232 學分相較，亦有22學分之差距，其
        差距不可謂不大；復參以原告就其在美國舊金山美洲中
        醫學院修習科目與國內中國醫藥大學學士後中醫系必修
        科目所做對照表之記載（見本院卷第49至53頁），可知
        後者必修科目中之中醫眼耳鼻喉科學、神經學、內分泌
        新陳代謝學、腎泌尿科學、風濕免疫過敏學、血液腫瘤
        病學、外科學、復健醫學、中醫兒科學等，均為原告修
        習科目所無，因此亦難認原告所修習課程內容與國內同
        級同類學校規定相當。
      4.綜上，原告所持美國舊金山美洲中醫學院碩士學位，並
        非中醫學系畢業之證明，且該外國學歷，不論修業年限
        、修習學分與課程，均與國內同級同類學校之規定不相
        當，亦未符前揭學歷採認辦法第8 條規定，被告依上開
        相關規定予以審認，並於97年12月19日召開中醫師考試
        審議委員會第16次會議審議，經決議原告之應考資格與
        中醫師高考規則第5 條第1 項第1 款規定不符，而予退
        件處分，當屬審慎適法，並無違誤，亦無原告所指有逾
        越權限、濫用裁量權之違法情事。
    (五)雖原告主張其修業期限及修習課程，與中國醫藥大學學士
      後中醫系之課程內容大同小異，該系修業期限5 年，但其
      中1 年為西醫見習，非屬中醫核心課程，扣除後，修業期
      限與原告學校完全相同，原告之修業期限、修習課程應為
      相當云云，惟此應屬原告個人之主觀認知，且與事實有間
      ，已詳如前述，自不足採。另被告就其審認原告應試資格
      不符規定而予退件之決定，已於原處分說明欄內載明其理
      由與法令依據，核與行政程序法第96條第1 項第6 款規定
      無誤，原告稱原處分違反行政程序法上開規定，亦非可採
      ，併予敘明。
五、綜上所述，被告以原告應試資格不符中醫師高考規則第5 條
    第1 項第1 款規定，否准原告報考98年第1 次中醫師高考，
    於法並無違誤，原告訴請確認原處分違法，為無理由，應予
    駁回。
六、本件事證已臻明確，兩造其餘主張、陳述並所提之證據，經
    審酌後，認均與本件判決結果不生影響，爰不一一論列，附
    此敘明。
據上論結，本件原告之訴為無理由，依行政訴訟法第98 條第1項
前段，判決如主文。
中    華    民    國    98    年    11    月    5     日
                    臺北高等行政法院第五庭
                              審判長法  官  黃清光
                                    法  官  吳慧娟
                                    法  官  程怡怡
上為正本係照原本作成。
如不服本判決，應於送達後20日內，向本院提出上訴狀並表明上
訴理由，如於本判決宣示後送達前提起上訴者，應於判決送達後
20日內補提上訴理由書（須按他造人數附繕本）。
中    華    民    國    98    年    11    月    6     日
                                    書記官  張正清


司法院資訊處製作；財團法人民間司法改革基金會備份。
